ACORDAO-COMPLETO-2319067

ACÓRDÃO 5161/2020 ATA 13/2020 - SEGUNDA CÂMARA

VISTOS, relatados e discutidos estes autos que apreciam o Recurso de Reconsideração interposto por João Luiz dos Santos Moreira contra o Acórdão 8577/2017-TCU-Segunda Câmara, que julgou irregulares as suas contas, apenando-o com a multa prevista no art. 57 da Lei 8.443/1992;
ACORDAM os Ministros do Tribunal de Contas da União, reunidos em Sessão da 2ª Câmara, ante as razões expostas pelo Relator, e com fundamento nos arts. 32, inciso I e 33, da Lei 8.443/1992 c/c o artigo 285, caput e § 2º, do Regimento Interno do TCU em:
9.1. conhecer do presente Recurso de Reconsideração, e, no mérito, negar-lhe provimento;
9.2. dar ciência desta deliberação ao recorrente.

Recurso de reconsideração interposto por João Luiz dos Santos Moreira contra o Acórdão 8577/2017TCU2ª Câmara.

Segunda Câmara

Ministério do Turismo (vinculador).

3. Interessados/Responsáveis/Recorrentes:
3.1. Interessado: Confederação Brasileira de Convention & Visitors Bureaux (07.359.752/0001-92).
3.2. Responsáveis: Confederação Brasileira de Convention & Visitors Bureaux (07.359.752/0001-92); João Luiz dos Santos Moreira (XXX.061.890-XX); Paulo Cesar Boechat Lemos da Silva (XXX.717.016-XX).
3.3. Recorrente: João Luiz dos Santos Moreira (XXX.061.890-XX).

13.1. Ministros presentes: Ana Arraes (Presidente), Augusto Nardes, Aroldo Cedraz (Relator) e Raimundo Carreiro.
13.2. Ministros-Substitutos presentes: Marcos Bemquerer Costa e André Luís de Carvalho.

ACORDAO-COMPLETO-2420865

Acórdão de Relação 8317/2020 - Segunda Câmara

Acórdão de Relação

AROLDO CEDRAZ

Ministro-Substituto Augusto Sherman Cavalcanti.

Adoto como Relatório a instrução de mérito da Secretaria de Recursos (peça 92) , a qual contou com a anuência de seu corpo dirigente (peças 93-94) , bem como do Ministério Público junto ao TCU (peça 95) :
"INTRODUÇÃO
1.	Trata-se de recurso de reconsideração interposto pelo Sr. João Luiz dos Santos Moreira (peça 76) , contra o Acórdão 8577/2017-TCU-Segunda Câmara (peça 59) , com o seguinte teor:
9.1. considerar revel o Sr. Paulo Cesar Boechat Lemos da Silva; 
9.2. julgar irregulares, com fundamento nos arts. 1º, inciso I, 16, inciso III, alínea "c", e § 2º, da Lei 8.443/1992 c/c os arts. 19 e 23, inciso III, da mesma Lei, e com os arts. 1º, inciso I, 209, inciso III, e § 5º, 210 e 214, inciso III, do Regimento Interno do TCU (RI/TCU) , as contas de João Luiz dos Santos Moreira, Paulo César Boechat Lemos da Silva e da Confederação Brasileira de Convention & Visitors Bureaux, e condená-los, em solidariedade, ao pagamento das quantias a seguir especificadas, com a fixação do prazo de quinze dias, a contar das notificações, para comprovarem, perante o Tribunal (art. 214, inciso III, alínea "a", do Regimento Interno) , o recolhimento das dívidas aos cofres do Tesouro Nacional, atualizadas monetariamente e acrescidas dos juros de mora, calculados a partir das datas discriminadas, até a data dos recolhimentos, na forma prevista na legislação em vigor, abatendo-se, na oportunidade, os valores já ressarcidos: 
	VALOR ORIGINAL (R$) 
	DATA DA OCORRÊNCIA 

	600.000,00 
	7/4/2009 

	600.000,00 
	15/6/2009 

	600.000,00 
	11/9/2009 

	 (15.976,50) 
	8/10/2010 

 9.3. aplicar ao Sr. João Luiz dos Santos Moreira (CPF XXX.061.890-XX) , Sr. Paulo César Boechat Lemos da Silva (CPF XXX.717.016-XX) e à Confederação Brasileira de Convention & Visitors Bureaux (CNPJ 07.359.752/0001-92) , individualmente, a multa prevista no art. 57 da Lei 8.443/1992 c/c o art. 267 do RI/TCU, no valor de R$ 300.000,00 (trezentos mil reais) fixando-lhes o prazo de 15 (quinze) dias, a contar das notificações, para comprovarem, perante o Tribunal (art. 214, inciso III, alínea "a", do Regimento Interno) , o recolhimento das dívidas aos cofres do Tesouro Nacional, atualizadas monetariamente desde a data do presente acórdão até a dos efetivos recolhimentos, se forem pagas após o vencimento, na forma da legislação em vigor; 
9.4. autorizar, desde logo, nos termos do art. 28, inciso II, da Lei 8.443/1992, a cobrança judicial das dívidas caso não atendidas as notificações; 
9.5. remeter cópia desta deliberação ao Procurador-Chefe da Procuradoria da República no Distrito Federal, nos termos do art. 16, § 3º, da Lei 8.443/1992, para as providências que entender cabíveis; e 
9.6. dar ciência desta deliberação aos responsáveis e ao MTur. 
HISTÓRICO
2.	Cuidam os autos de Tomada de Contas Especial (TCE) instaurada pelo Ministério do Turismo (MTur) , em desfavor dos Srs. João Luiz dos Santos Moreira e Paulo César Boechat Lemos da Silva, na condição de Presidente e Vice-Presidente da Confederação Brasileira de Convention & Visitors Bureaux (CBC&VB) , respectivamente, e da Confederação Brasileira de Convention & Visitors Bureaux, em razão de impugnação total das despesas, decorrente de irregularidades na execução física do objeto do Convênio 087/2009, Siconv 703052/2009 (peça 1, p. 53-70) , celebrado com a referida entidade, no valor de R$ 2.000.000,00, tendo por objeto incentivar o turismo por meio do apoio ao projeto intitulado 'Realização de Registro de Imagens da Região Amazônica', conforme Plano de Trabalho aprovado (peça 1, p. 16-28) .
2.1. Conforme instrução inicial (peça 2) , o Relatório do Tomador de Contas 546/2014 (peça 1, p. 205-209) , de 6/11/2014, decidiu pela impugnação total das despesas motivada por irregularidades na execução física do objeto, conforme o Parecer Técnico de Análise Complementar de Prestação de Contas 04/2012 do MTur (peça 1, p. 167-179) . O Relatório de Auditoria do Controle Interno 2322/2014 (SFC/CGU) , o Certificado de Auditoria 2322/2014 e o Parecer do Dirigente do Órgão de Controle Interno 2322/2014 (peça 1, p. 265-277) corroboraram o entendimento do Tomador de Contas, tendo concluído pela irregularidade das contas. O Ministro do Estado de Turismo, na forma do art. 52 da Lei 8.443/1992, atestou haver tomado conhecimento das conclusões emitidas pelo controle interno (peça 1, p. 285) .
2.2. O débito imputado nestes autos decorre do não encaminhamento de documentação complementar, solicitada pela concedente, o que impede, inequivocamente, que se conclua sobre a efetiva aplicação dos recursos na execução do objeto e se estabeleça o nexo de causalidade entre as despesas efetuadas e os recursos federais repassados. 
2.3. Além disso, há fortes indícios, conforme apontado pela SecexDesen, de que os recursos repassados por meio do convênio que ora se analisa foram utilizados como meio de financiamento da produção de outra película. Há informações no próprio vídeo entregue ao MTur como produto final do Convênio 703052 que indicam ter o mesmo sido criado a partir de imagens captadas para o filme Amazônia Caruana de Tizuka Yamazaki. 
2.4. No âmbito desta Corte, o Tribunal decidiu, por meio do Acórdão 8577/2017-TCU-Segunda Câmara, transcrito anteriormente, julgar irregulares as contas dos responsáveis, condenando-os ao ressarcimento solidário do débito, além de aplicar-lhes multas individuais.
2.5. Não satisfeito com o julgado, o recorrente interpôs recurso de reconsideração (peça 76) , objeto do presente exame.
ADMISSIBILIDADE
3.	Reitera-se o exame preliminar de admissibilidade (peça 77) , ratificado pelo Ministro-Relator (peça 82) , que concluiu pelo conhecimento do recurso, com a atribuição de efeitos suspensivos em relação ao recorrente dos itens 9.2, 9.3 e 9.4 do Acórdão 8577/2017-TCU-Segunda Câmara, com fulcro nos artigos 32, inciso I, e 33 da Lei 8.443/1992.
MÉRITO
4.	Delimitação
4.1. Constitui objeto do recurso verificar as seguintes questões:
a) se é possível comprovar a regularidade das contas (peça 76, p. 2-3) ;
	b) se é possível aferir a boa-fé do recorrente (peça 76, p. 3) ;
c) se há razoabilidade na condenação (peça 76, p. 4) .
5.	Da regularidade das contas
5.1. O recorrente argui pela regularidade das contas, tendo em vista os seguintes argumentos: 
a) o entendimento da irregularidade foi desencadeado a partir do posicionamento técnico do MTur com relação ao produto final entregue pela CBC&VB, alegando não se tratar de um vídeo promocional. Essa mesma linha foi seguida pelos Auditores do TCU; 
b) o objetivo do trabalho era captar imagens da região amazônica de modo a enriquecer o acervo existente com informações atualizadas, para obter material com o fim de fortalecer as posições geográficas e de interpretação dos administradores e ecologistas a fim de providenciar ações que conservem e melhorem as condições de equilíbrio da Amazônia. Esse material serviu para construção de um acervo de imagens para auxiliar na promoção e apoio à comercialização do destino turístico;
c) o projeto estava comprometido com a geração de informações e imagens sobre a região amazônica para fortalecer o acervo do ministério do turismo, o que de fato ocorreu com a entrega do produto final;
d) quanto à impugnação das imagens em função da suposta fraude por terem pertencido a um outro projeto, trata-se de conjecturas dos técnicos do MTur, os quais acataram as prestações de contas parciais, certificando os documentos apresentados, integralmente aprovados pelo analista do MTur, sem que tal fato tenha sido apontado;
e) restou comprovado que o vídeo (documentário) atendeu ao objeto do ajuste, sendo devidamente entregue ao MTur, nos termos estabelecidos no plano de trabalho.
Análise
5.2. Não assiste razão ao recorrente. Anote-se que entre os argumentos apresentados não há novos elementos para fundamentar o alegado, cuja linha argumentativa já foi objeto de análise desta Corte no relatório fundamentador do acórdão ora recorrido (peça 61, itens 11-26) .
5.3. Não foi possível atestar a regularidade das contas ante diversas irregularidades apontadas, que vão desde a entrega de material em dissonância com o objeto pactuado até a omissão quanto à apresentação de documentação complementar comprobatória das despesas realizadas para a realização do vídeo apresentado.
5.4. Não é o cerne da questão identificar se o material entregue corresponde a documentário ou vídeo promocional. Discute-se nos autos se o vídeo apresentado atendeu às exigências acordadas no convênio e, por conseguinte, no plano de trabalho. Da análise, concluiu-se pela desarmonia entre o pactuado e o realizado.
5.5. Quanto à aprovação das prestações de contas parciais, cabe esclarecer que tais manifestações não vinculam este Tribunal. O TCU possui atribuição constitucional para realizar de forma autônoma e independente a apreciação da regularidade das contas dos gestores de bens e direitos da União. Ademais, há de se destacar que o controle interno, quando da análise da prestação de contas, concluiu pela reprovação das contas (peça 1, p. 167-179) .
5.6. Nesse sentido, a aprovação parcial não conduz à regularidade das contas, do contrário, não se faria necessária a apresentação final da prestação de contas. Na análise há de se observar diversos aspectos que muitas vezes só conseguem ser averiguados quando da apresentação final das contas. No caso concreto, por exemplo, só após a entrega do objeto poder-se-ia constatar sua pertinência junto ao plano de trabalho. 
5.7. Ainda quanto à aprovação parcial das contas, vale citar que diversas irregularidades foram apontadas, as quais não foram elididas pelo recorrente, tais como inexistência de notas fiscais relativas à hospedagem, não apresentação dos relatórios detalhados dos serviços prestados por profissionais de equipe de pré-produção, produção, assessoria técnica em produção e pós-produção, inexistência de roteiro, fotos, relação de profissionais e relatórios demonstrando a presença de elenco secundário, etc.  (peça 1, p. 131-133) . Vale destacar, ainda, que, no presente recurso, nenhuma referência foi feita a tais irregularidades.
5.8. Ademais, a não comprovação da boa e regular aplicação dos recursos recebidos caracteriza grave infração à norma legal e conduz à irregularidade das contas. 
5.9. Por fim, as alegações aqui apresentadas não merecem acolhida. A não aprovação das contas decorreu da não comprovação da boa e regular aplicação dos recursos recebidos por força do convênio 087/2009, além do não cumprimento do objeto pactuado.
6.	Da boa-fé
6.1. O recorrente argui que não atuou com má-fé, uma vez que não houve contrariedade ao ordenamento jurídico, ou qualquer ação ou omissão, dolosa ou culposa de sua parte, especialmente porque o objeto do convênio foi cumprido.
Análise
6.2. Não assiste razão ao recorrente. 
6.3. A alegação de cumprimento do objeto não se sustenta, uma vez que não há elementos no auto que comprove tal premissa.
6.4. Sobre a boa-fé, cumpre perquirir sobre o seu conceito. DE PLÁCIDO E SILVA (Vocabulário Jurídico, vol. I, 12ª ed., Forense, 1993, p. 327) , assim a define, in verbis: 
Sempre se teve boa fé no sentido de expressar a intenção pura, isenta de dolo ou engano, com que a pessoa realiza o negócio ou executa o ato, certa de que está agindo na conformidade do direito, consequentemente, protegida pelos preceitos legais.
6.5. A boa-fé pressupõe que o agente não tenha consciência da ilicitude dos atos praticados. É necessário que essa inconsciência sobre a ilicitude seja inevitável, isto é, que não possa ser atribuída à negligência ou à desatenção do agente. Assim, se o agente tem consciência da ilicitude dos atos e mesmo assim ele os pratica, sua conduta é culpável, reprovável, e, por isso, não há de cogitar a boa-fé. 
6.6. Há de se ressaltar trecho do Voto do Ministro-Relator Bento José Bugarin, fundamentando o Acórdão 63/1994-TCU-Plenário, que dispõe que a boa-fé é, em princípio, uma presunção a militar em favor dos gestores de recursos públicos. É, todavia, uma presunção relativa, que pode ser afastada em determinadas situações, como ocorre, por exemplo, quando um gestor deixa de prestar contas de recursos sob sua guarda ou colocados à sua disposição'. 
6.7. O ora recorrente tinha conhecimento das diversas irregularidades apontadas (peça 1, p. 137-145; 151-152; 181-188) , no entanto não envidou esforços para saná-las, apesar do seu dever constitucional em prestar contas. Ademais, entregou objeto em dissonância com o acordado. Dessa forma, não há que se presumir a boa-fé do recorrente.
6.8. Assim, na linha da jurisprudência deste Tribunal supramencionada, e considerando que não é possível reconhecer a boa-fé do responsável, dada a gravidade das irregularidades tratadas nestes autos, coube ao Tribunal julgar irregulares as presentes contas, com a condenação solidária dos responsáveis ao pagamento do débito apurado, além da aplicação individual da multa.
7.	Da carência de razoabilidade do débito e da multa
7.1.O recorrente contesta o valor do débito e da multa aplicada, tendo em vista os seguintes argumentos: 
a) dada a inexistência de débito, impossível a aplicação de sanção proporcional com base no art. 57 da LOTCU, uma vez que a documentação juntada comprova a execução do objeto do convênio;
b) é desproporcional a total impugnação do valor do convênio, além da multa arbitrada, visto que a reprovação do vídeo se deu a partir de um equívoco em relação ao que de fato estava disposto no objeto do convênio;
c) deve-se avocar o princípio da desproporcionalidade ou da proibição do excesso, no qual a punição a ser empregada deve guardar consonância com a infração praticada, não se permitindo o excesso por ser medida desnecessária, descabida, desproporcional, conforme os ensinamentos da professora Patrícia Baptista;
d) não procede a responsabilização solidária pela integralidade do valor do ajuste, não só pela inexistência de danos ao erário, mas também pela desproporcionalidade da penalidade imposta.
Análise
7.2. Não assiste razão ao recorrente ao se insurgir contra a condenação. A questão central dos argumentos do responsável se refere à análise da proporcionalidade e razoabilidade do débito e multa a ele aplicada, avaliação que se faz nesta assentada.
7.3. A desproporcionalidade alegada pelo defendente, existente na imputação de débito no valor integral do convênio, já foi tratada nesta Corte de Contas. A jurisprudência do TCU é firme no sentido de que a mera execução, ou a execução parcial, do objeto conveniado não é suficiente para aprovar as contas do gestor responsável. Ademais, a informação de que o objeto do convênio foi executado em sua integralidade não encontra amparo documental. 
7.4. Há de se ter ainda que a responsabilização de agente público perante esta Corte de Contas ocorre da obrigação do mesmo de prestar contas dos recursos recebidos, de forma hábil e ao tempo certo (Parágrafo Único do art. 70 da CF/88; inciso I do art. 1º da Lei nº 8.443, de 16 de julho de 1992; e art. 80 do Decreto-lei nº 200/67) . 
7.5. Não se pode olvidar que a condenação do recorrente teve por fundamento o não encaminhamento de documentação complementar, solicitada pela concedente, o que impediu, inequivocamente, que se concluísse sobre a efetiva aplicação dos recursos na execução do objeto e se estabelecesse o nexo de causalidade entre as despesas efetuadas e os recursos federais repassados.
7.6. No tocante à multa, esta se faz necessária, especialmente em razão do caráter retributivo e preventivo, seja geral ou especial, tendo em vista que o recorrente não prestou devidamente contas dos recursos recebidos em decorrência do convênio.
7.7. A proporcionalidade, sinônimo de razoabilidade, é regra de interpretação, de natureza valorativa, que deve, de fato, permear o ordenamento jurídico. Visa o equilíbrio na restrição de direitos e concessão de benefícios, conforme leciona Inocêncio Mártires Coelho (MENDES, Gilmar Ferreira; Coelho, Inocêncio Mártires; Branco, Paulo Gustavo Gonet. Curso de direito constitucional. 5. ed. São Paulo: Saraiva, 2010, p. 181) . 
7.8. O autor ensina que esse valor se compõe da necessidade, da adequação e da proporcionalidade em sentido estrito. Para Pedro Lenza (Direito constitucional esquematizado. 14. ed. São Paulo: Saraiva, 2010, p. 138) , na necessidade, a adoção de restrição de direitos só é legítima se for indispensável ao caso e não for passível de substituição por medida menos gravosa. 
7.9. No caso em discussão, o objetivo da penalidade aplicada é punir o responsável pelas irregularidades e impedir que o mesmo erro seja praticado. De forma indireta, as penalidades aplicadas fomentam condutas tecnicamente adequadas e probas nas futuras contratações com recursos públicos. 
7.10. A ponderação do valor da apenação é tarefa do julgador, cabendo a ele ponderar a gravidade relativa das irregularidades na hora de calcular a dosimetria da pena a ser aplicada. 
7.11. Note-se que tal atividade do julgador envolve uma certa margem de discricionariedade. No caso da multa constante do acórdão recorrido, fundada no artigo 57, da Lei 8.443/1992, seu valor pode variar em até 100% do valor do valor atualizado do dano causado ao erário. 
7.12. Nesse ponto, a multa de R$ 300.000,00, sopesando-se adequadamente o dano causado ao erário no valor histórico de quase R$ 1.800.000,00, mostra-se proporcional ao contexto descrito nos autos.
7.13. Assim, a multa aplicada pelo Tribunal atende ao princípio da razoabilidade, quando analisadas adequadamente aos subcritérios da necessidade, adequação e proporcionalidade em sentido estrito da pena. 
7.14. Dessa forma, os argumentos apesentados não conduzem à desproporcionalidade da multa nem afastam a irregularidade objeto da apenação proferida por meio do Acórdão recorrido, uma vez que o recorrente não comprovou a boa e regular aplicação dos recursos.
CONCLUSÃO
8.	Em face das análises anteriores, conclui-se que:
a) a não aprovação das contas decorreu da não comprovação da boa e regular aplicação dos recursos recebidos por força do convênio 087/2009, além do não cumprimento do objeto pactuado;
b) à vista da natureza da irregularidade e dos atos pessoais praticados, não constam dos autos elementos que permitam reconhecer a boa-fé, uma vez que o ora recorrente tinha conhecimento das diversas irregularidades apontadas, no entanto não envidou esforços para saná-las, apesar do seu dever constitucional em prestar contas. Ademais, entregou objeto em dissonância com o acordado;
c) os argumentos apesentados não conduzem à desproporcionalidade da multa nem afastam a irregularidade objeto da apenação proferida por meio do Acórdão recorrido, uma vez que o recorrente não comprovou a boa e regular aplicação dos recursos.
8.1. Assim, os elementos apresentados pelo recorrente não têm o condão de modificar a deliberação recorrida, devendo-se mantê-la em seus exatos termos.
PROPOSTA DE ENCAMINHAMENTO
9.	Diante do exposto, com fundamento nos artigos 32, inciso I, e 33 da Lei 8.443/1992, submetem-se os autos à consideração superior, propondo-se:
a) conhecer do recurso e, no mérito, negar-lhe provimento;
b) comunicar ao recorrente e aos demais interessados a deliberação que vier a ser proferida por esta Corte."
	É o Relatório.

8.1. Adriano Augusto Pereira de Castro (94.950/OAB-MG) e outros, representando Paulo Cesar Boechat Lemos da Silva.
8.2. Francisca Regina Magalhaes Cavalcante e outros, representando João Luiz dos Santos Moreira.  
8.3. Flavio Schegerin Ribeiro (21.451/OAB-DF), representando Confederação Brasileira de Convention & Visitors Bureaux e João Luiz dos Santos Moreira.

Subprocurador-Geral Lucas Rocha Furtado.

TOMADA DE CONTAS ESPECIAL. CONVÊNIO. CONTAS IRREGULARES. DÉBITO. MULTA. RECURSO DE RECONSIDERAÇÃO. CONHECIMENTO. AFASTADA A PRESUNÇÃO DA BOA-FÉ DO RECORRENTE. RAZOABILIDADE DA CONDENAÇÃO. NÃO PROVIMENTO. CIÊNCIA.

TOMADA DE CONTAS ESPECIAL (TCE)

Secretaria de Recursos (Serur); Secretaria de Controle Externo do Desenvolvimento Econômico (SecexDesen).

Inicialmente, reitero o conhecimento do recurso ora em análise, reconhecido por meio do Despacho de peça 82, pois atende aos requisitos de admissibilidade previstos nos arts. 32, inciso I e 33 da Lei nº 8.443/1992.
2.	A questão em debate teve origem a partir de Tomada de Contas Especial instaurada pelo Ministério do Turismo (MTur) , em razão de impugnação total das despesas, decorrente de irregularidades na execução física do objeto do Convênio 087/2009, Siconv 703052/2009, celebrado com a Confederação Brasileira de Convention & Visitors Bureaux (CBC&VB) , no valor de R$ 2.000.000,00, tendo por objeto incentivar o turismo por meio do apoio ao projeto intitulado 'Realização de Registro de Imagens da Região Amazônica', conforme Plano de Trabalho aprovado.
3.	A condenação do recorrente teve por fundamento o não encaminhamento de documentação complementar, solicitada pela concedente, o que impediu, inequivocamente, que se concluísse sobre a efetiva aplicação dos recursos na execução do objeto e se estabelecesse o nexo de causalidade entre as despesas efetuadas e os recursos federais repassados.
4.	O recorrente alega, em síntese: (i) que as suas contas são regulares, com fundamento nos fatos de que teria entregue o produto final, de acordo com o que estava acordado; que o vídeo (documentário) teria atendido ao objeto do ajuste; que o produto não se tratava de um filme promocional, como alegou o MTur, e que a suposta fraude apontada para impugnar o produto seria uma conjectura dos técnicos do órgão concedente; (ii) que não atuou com má-fé e (iii) que os valores de débito e multa que lhes foram impostos são desproporcionais.
5.	Em manifestações uníssonas, a Serur e o MPTCU propõem o não provimento do recurso, às quais me alinho e desde já, adoto-as como minhas próprias razões de decidir, sem prejuízo das considerações que faço a seguir.
6.	Como bem demonstrou a Unidade Instrutiva em seu parecer contido à peça 92, não é o cerne da questão identificar se o material entregue corresponde a documentário ou vídeo promocional. O fato é que não foi possível atestar a regularidade das contas ante diversas irregularidades apontadas, que vão desde a entrega de material em dissonância com o objeto pactuado até a omissão quanto à apresentação de documentação complementar comprobatória das despesas realizadas. 
7.	Quanto à aprovação das prestações de contas parciais, cabe esclarecer que tais manifestações não vinculam este Tribunal. Ademais, é somente na análise da prestação final de contas que se pode observar diversos aspectos, a exemplo da impertinência do produto entregue ao plano de trabalho, ocorrida neste caso. Ainda assim, o recorrente não fez qualquer menção a outras irregularidades apontadas, tais como a inexistência de notas fiscais relativas à hospedagem, não apresentação dos relatórios detalhados dos serviços prestados por alguns profissionais (equipes de pré-produção, produção, assessoria técnica em produção e pós-produção) , inexistência de roteiro, fotos, relação de profissionais e relatórios demonstrando a presença de elenco secundário.
8.	Quanto à alegada ausência de má-fé, não custa repisar que não é necessária sua presença ou ação dolosa do agente para fins de responsabilização perante o TCU (Acórdão 243/2010-TCU-Plenário, Relator Aroldo Cedraz) . Também é cediço que, nos termos da jurisprudência desta Corte, a boa-fé dos responsáveis não pode ser simplesmente presumida, mas efetivamente comprovada (Acórdão 1322/2007-TCU-Plenário, Relator Aroldo Cedraz) . Porém, o ora recorrente tinha conhecimento das diversas irregularidades apontadas e, no entanto, não envidou esforços para saná-las, apesar do seu dever constitucional em prestar contas, razão por que a referida alegação igualmente deve ser afastada.
9.	Em relação à proporcionalidade da sanção imposta ao recorrente, deve-se notar que tal atividade do julgador envolve uma certa margem de discricionariedade. No caso da multa constante do acórdão recorrido, fundada no artigo 57, da Lei 8.443/1992, seu valor poderia variar em até 100% do valor do valor atualizado do dano causado ao Erário. No entanto, a sanção aplicada, no percentual de, aproximadamente, 17% do valor do dano histórico (quase R$ 1.800.000,00) , mostra-se proporcional ao contexto descrito nos autos e atende ao princípio da razoabilidade, quando analisados adequadamente aos subcritérios da necessidade, adequação e proporcionalidade em sentido estrito da pena.
10.	Assim sendo, afasto as alegações suscitadas para negar provimento ao presente recurso de reconsideração, mantendo-se inalterado o Acórdão 8577/2017-TCU-Segunda Câmara.
	Em razão do exposto, VOTO por que o Tribunal adote o Acórdão que ora submeto à apreciação deste Colegiado.
TCU, Sala das Sessões Ministro Luciano Brandão Alves de Souza, em 7 de maio de 2020.
AROLDO CEDRAZ 
Relator